臺北高等行政法院判決
　　　　　　　　　　　　　　　　　　 96年度簡字第00162號
　　　　　　　　　　　　　　　.
原　　　告　甲○○
訴訟代理人　乙○○
被　　　告　財政部臺灣省北區國稅局
代　表　人　凌忠嫄（局長）住同上
訴訟代理人　丙○○
上列當事人間因綜合所得稅事件，原告不服財政部中華民國95年
12月22日台財訴字第09500566940 號訴願決定（案號：第000000
00號），提起行政訴訟，本院判決如下：
    主  文
原告之訴駁回。
訴訟費用由原告負擔。
    事  實
一、事實概要：原告辦理民國（下同）93年度綜合所得稅結算申
    報，申報其配偶乙○○取自基隆市警察局薪資所得新臺幣（
    下同）980,000 元、列報扶養直系尊親屬陳水月免稅額111,
    000 元，嗣經被告所屬花蓮縣分局查獲：原告漏報其配偶乙
    ○○取自基隆市警察局薪資所得93,550元（乙○○當年度取
    自基隆市警察局薪資所得為1,073,550 元），另漏未申報其
    配偶乙○○取自晶元光電股份有限公司營利所得3,152 元、
    凌揚科技股份有限公司營利所得1,754 元、華南永昌綜合證
    券股份有限公司利息所得32元、統一綜合證券股份有限公司
    利息所得2 元、扶養親屬楊林金子取自中華郵政股份有限公
    司宜蘭西後街郵局利息所得8,165 元、8,085 元、7,756 元
    、7,731 元、7,684 元、6,143 元、扶養親屬楊擇豐取自台
    灣銀行股份有限公司宜蘭分公司利息所得222,192 元、349
    元、有限責任宜蘭信用合作社營利所得60元、扶養親屬陳婉
    蕾取自台灣警察專科學校執業所得900 元，溢報可扣抵稅額
    4,953 元，薪資所得特別扣除額75,000元、又陳水月業於92
    年4 月28日死亡，乃剔除該部分之扶養親屬免稅額，核定原
    告當年度綜合所得總額1,346,655 元，綜合所得淨額393,55
    0 元，補徵應納稅額12,214元，並依所得稅法第110 條第1
    項規定，按所漏稅額12,214元處1 倍罰鍰12,200元（計至百
    元止）。原告就罰鍰部分不服，申請復查，並主張原申報陳
    水月免稅額並無逃漏稅之意圖云云。被告復查認陳水月於92
    年間死亡，原告虛報死亡親屬免稅額，違章事證明確，又綜
    合所得稅係採自行申報制，原告對申報內容未審查核對據實
    申報，自有過失，原處罰鍰並無違誤，乃以95年8 月11日北
    區國稅法二字第0950025125號復查決定書（下稱原處分）駁
    回其復查之申請，原告猶有未服，提起訴願亦遭決定駁回，
    遂提起本件行政訴訟。
二、兩造聲明：
（一）原告聲明：
  １、訴願決定及原處分均撤銷。
  ２、訴訟費用由被告負擔。
（二）被告聲明：
  １、駁回原告之訴。
  ２、訴訟費用由原告負擔。
三、兩造之爭點：
（一）原告主張之理由：
  １、違反程序正義：依行政程序法第9 條規定，對於當事人有
      利及不利之情形，一律注意。惟被告對於原告有利之事實
      ，如胞弟楊天評可減免乙節疏未注意，卻對於不可能成立
      的筆誤（一人不可能有兩位母親），原告疏未注意之過失
      嚴以處罰。況依同法第37條規定，原告曾提出調查與鑑定
      ，卻未見被告依法辦理。又同法第45條、第46條資訊公開
      及第38條、第42條均規定被告有調查、鑑定勘驗之義務，
      並給原告陳述說明之權利，惟均付之闕如，原處分違反程
      序正義，依法無效。
  ２、違反行政罰法：依據行政罰法第7 條規定，行政法上之義
      務行為非出於故意或過失行為者，依法不罰。原告之行為
      ，若於處分作成前，依行政程序法之規定，原告應無違反
      行政義務之可能性，對於行為無期待可能性（產生任何不
      法之法益），此為行政罰第14條明定應從輕或免於處罰，
      且同法第42條亦明定，處分機關應受此規範及拘束，復依
      同法第18條規定，所處罰鍰額度均逾越法律之規範，實難
      令人心服。
  ３、認事用法顯有違誤：依據所得稅法第71條第1 項前段及第
      110 條第1 項明定所得額漏報或短報，方有處罰。按原告
      並無此情事，觀法令處罰案件，依稅務違章案件減免處罰
      標準，均不適用於未遂犯，因原告申報審核之資料，均無
      實現不法利益之可能性，且被告不依行政程序法及行政罰
      法之規定辦理，顯有違誤。
（二）被告主張之理由：
  １、按「納稅義務人應於每年5 月1 日起至5 月31日止，填具
      結算申報書，向該管稽徵機關，申報其上一年度內構成綜
      合所得總額…之項目及數額，以及有關減免、扣除之事實
      ，並應依其全年應納稅額減除…扣繳稅額及可扣抵稅額，
      計算其應納之結算稅額，於申報前自行繳納。…」、「納
      稅義務人已依本法規定辦理結算申報，但對依本法規定應
      申報課稅之所得額有漏報或短報情事者，處以所漏稅額兩
      倍以下之罰鍰。」為所得稅法第71條第1 項前段及第110
      條第1 項所明定。次按「依所得稅法第110 條規定應處罰
      鍰案件，綜合所得稅納稅義務人未申報或短漏報所得額，
      經調查核定有依規定應課稅之所得額在新臺幣25萬元以下
      或其所漏稅額在新臺幣1 萬5 千元以下，且無下列情事者
      ，免予處罰…二、虛報免稅額或扣除額者。」為稅務違章
      案件減免處罰標準第3 條第2 項第2 款所規定。本件原告
      93年度綜合所得稅結算申報，列報扶養直系尊親屬陳水月
      免稅額111,000 元，經被告所屬花蓮縣分局查獲陳水月於
      92年4 月28日死亡予以剔除，並按所漏稅額12,214元處1
      倍罰鍰12,200元（計至百元止），並無違誤。
  ２、原告主張列報陳水月為母親係筆誤，疏未注意，非出於故
      意或過失行為，並無漏報或短報情事，應不能處罰云云，
      按原告93年度綜合所得稅結算申報書確有列報死亡親屬免
      稅額，其未就事實予以申報，虛報死亡親屬免稅額致漏繳
      所得稅額，核有過失，依前揭規定，原處罰鍰並無違誤。
  ３、至原告主張尚漏列胞弟楊天評免稅額乙節，按「官署於受
      理訴願時，應先從程序上加以審核，合於法定程序者，方
      能進而為實體上之審理，其不合法定程序而無可補正者，
      即應予以駁回。」、「行為時適用之所得稅法第82條第1
      項（按現已修正為稅捐稽徵法第35條）規定之申請復查，
      為提起訴願以前必先踐行之程序。若不經過復查而逕為行
      政爭訟，即非法之所許。本件原告56年度營利事業所得稅
      結算申報，經被告官署調查核定後，僅以原料耗用部分申
      請復查，對於折舊部分並無異議，是其就折舊部分，一併
      提起訴願，自非法之所許。」為最高行政法院（89年7 月
      1 日改制前為行政法院）49年度判字第1 號及62年度判字
      第96號著有判例，原告於復查階段除前述剔除陳水月免稅
      額部分外，就增列胞弟楊天評免稅額部分並未表示不服，
      原告就此未經復查程序，即逕提行政訴訟，揆諸前揭最高
      行政法院判決意旨自有不合。
　　理  由
一、本件係關於稅捐課徵罰鍰事件涉訟，系爭罰鍰金額在新台幣
    （下同）20萬元以下之事件，依行政訴訟法第229 條第1 項
    第1 款規定，應適用簡易程序（行政訴訟法第229 條第1 項
    所定適用簡易程序之數額3 萬元，業經司法院以民國92年9
    月17日院台廳行一字第23681 號令增至20萬元，並定於93年
    1 月1 日實施），合先敘明。
二、原告起訴主張：原告並無所得稅法第71條第1 項前段及第11
    0 條第1 項規定所得額漏報或短報之情事，又依稅務違章案
    件減免處罰標準，均不適用於未遂犯，因原告申報審核之資
    料，均無實現不法利益之可能性，是原處分違反行政程序法
    第9 條、第37條及行政罰法第7 條、第14條、第18條、第42
    條規定，顯有違誤，為此提起本件行政訴訟，求為判決如訴
    之聲明所示云云。
三、被告則以：原告93年度綜合所得稅結算申報以已死亡之親屬
    列扶養親屬免稅額，未據實申報，致漏報所得稅額，核有過
    失，原處罰鍰並無違誤。另原告胞弟楊天評免稅額部分，未
    經復查程序，即逕提行政訴訟，程序不合法等語，資為抗辯
    。
四、按「凡有中華民國來源所得之個人，應就其中華民國來源之
    所得，依本法規定，課徵綜合所得稅。」、「個人之綜合所
    得稅，就個人綜合所得總額，減除免稅額及扣除額後之綜合
    所得淨額計徵之。」、「個人之綜合所得總額，以其全年左
    列各類所得合併計算之︰第一類：營利所得…第二類︰執行
    業務所得…第三類︰薪資所得︰凡公、教、軍、警、公私事
    業職工薪資及提供勞務者之所得…第四類：利息所得：凡公
    債、公司債、金融債券、各種短期票券、存款及其他貸出款
    項利息之所得…。」、「納稅義務人之配偶，及合於第17條
    規定得申報減除扶養親屬免稅額之受扶養親屬，有前條各類
    所得者，應由納稅義務人合併報繳。」、「按前三條規定計
    得之個人綜合所得總額，減除下列免稅額及扣除額後之餘額
    ，為個人之綜合所得淨額：一、免稅額：納稅義務人按規定
    減除其本人、配偶及合於下列規定扶養親屬之免稅額…（一
    ）納稅義務人及其配偶之直系尊親屬，年滿六十歲，或無謀
    生能力，受納稅義務人扶養者。其年滿七十歲受納稅義務人
    扶養者，免稅額增加百分之五十。（二）納稅義務人之子女
    未滿20歲，或滿20歲以上，而因在校就學、身心殘障或因無
    謀生能力受納稅義務人扶養者。」為行為時所得稅法第2 條
    、第13條、第14條第1 項第1 類至第4 類、第15條、第17條
    第1 項第1 款第1 目、第2 目所明定。又「納稅義務人應於
    每年五月一日起至五月三十一日止，填具結算申報書，向該
    管稽徵機關，申報其上一年度內構成綜合所得總額或營利事
    業收入總額之項目及數額，以及有關減免、扣除之事實，並
    應依其全年應納稅額減除暫繳稅額、尚未抵繳之扣繳稅額及
    可扣抵稅額，計算其應納之結算稅額，於申報前自行繳納。
    但短期票券利息所得之扣繳稅款及營利事業獲配股利總額或
    盈餘總額所含之可扣抵稅額，不得減除。」、「納稅義務人
    已依本法規定辦理結算申報，但對依本法規定應申報課稅之
    所得額有漏報或短報情事者，處以所漏稅額兩倍以下之罰鍰
    。」復經同法第71條第1 項、第110 條第1 項定有明文。
五、經查，本件原告辦理93年度綜合所得稅結算申報，申報其配
    偶乙○○取自基隆市警察局薪資所得980,000 元、列報扶養
    直系尊親屬陳水月免稅額111,000 元，嗣經被告所屬花蓮縣
    分局查獲：原告漏報其配偶乙○○取自基隆市警察局薪資所
    得93,550元（乙○○當年度取自基隆市警察局薪資所得為1,
    073,550 元），另漏未申報其配偶乙○○取自晶元光電股份
    有限公司營利所得3,152 元、凌揚科技股份有限公司營利所
    得1,754 元、華南永昌綜合證券股份有限公司利息所得32元
    、統一綜合證券股份有限公司利息所得2 元、扶養親屬楊林
    金子取自中華郵政股份有限公司宜蘭西後街郵局利息所得8,
    165 元、8,085 元、7,756 元、7,731 元、7,684 元、6,14
    3 元、扶養親屬楊擇豐取自台灣銀行股份有限公司宜蘭分公
    司利息所得222,192 元、349 元、有限責任宜蘭信用合作社
    營利所得60元、扶養親屬陳婉蕾取自台灣警察專科學校執業
    所得900 元，又陳水月已於92年4 月28日死亡等情，為為兩
    造所不爭執，且有原告93年度綜合所得稅結算申報書、綜合
    所得稅核定通知書、死亡登記申請書資料查詢清單等件附原
    處分卷可稽，洵堪信實。又原告、配偶及受扶養親屬之營利
    、薪資、執業、利息所得收入及何人受其扶養等情己身知之
    最詳，而原告就此所得，本應注意按時覈實申報納稅，而依
    當時之情形能注意而不注意，致短漏報系爭營利、薪資、執
    業、利息所得，虛報扶養親屬免稅額，顯有過失，自應受罰
    。又本件原告違章事實明確，被告據此於衡量原告違章情節
    後，依所得稅法第110 條第1 項規定，酌情按所漏稅12,214
    元處1 倍罰鍰12,200元（計至百元止），揆諸首揭規定自無
    違誤。原告就此主張其無短漏報情事，一人不可能有兩位母
    親，其無漏報之故意，原處分違反行政罰法第7 條、第14條
    、第18條、第42條規定云云，核無可採。
六、至於原告另稱被告對胞弟楊天評可減免乙節疏未注意，卻對
    原告疏未注意之過失嚴以處罰，原處分違反行政程序法第9
    條規定，且未依法調查與鑑定亦違反程序正義，依法無效云
    云，惟查，本件被告就原告93年度綜合所得稅之申報，除依
    查得資料核定綜合所得總額1,346,655 元，綜合所得淨額39
    3,550 元，剔除陳水月部分之扶養親屬免稅額111,000 元外
    ，併就查得漏報利息所得部分之可扣抵稅額予以調整，另依
    查得資料核定儲蓄投資特別扣除額為268,105 元（原告原申
    報金額為0 元），業就有利及不利於原告各情均予注意，至
    於原告之弟楊天評有無受原告扶養之事實，非被告所得窺知
    ，其是否欲申報以享免稅額之租稅利益，尤非被告所得置喙
    或逕行審核，是原告執之爭執原處分違反行政程序法第9 條
    規定及未依法調查與鑑定，違反程序正義云云，亦難憑採。
七、綜上所述，原處分認事用法並無違誤；訴願決定遞予維持，
    亦無不合，原告起訴請求撤銷訴願決定及原處分，為無理由
    ，應予駁回。
八、本件事證已臻明確，兩造其餘攻擊、防禦方法，經核與判決
    之結果不生影響，無庸逐一論述，併予敘明。
九、據上論結，本件原告之訴為無理由，爰依行政訴訟法第98條
    第3 項前段之規定，判決如主文。
中　　華　　民　　國　　96　　年　　7　　 月　　17　　日
                                  第一庭法官　周玫芳
上為正本係照原本作成。
本件以訴訟事件所涉及之法律見解具有原則性者為限，始得於本
判決送達後20日內向本院提出上訴狀並表明上訴理由，如已於本
判決宣示後送達前提起上訴者，應於判決送達後20日內補具上訴
理由（均按他造人數附繕本），且經最高行政法院許可後方得上
訴。
中    華    民    國    96    年    7     月    17    日
                                      書記官  何閣梅
